【裁判字號】    95,訴,2897
【裁判日期】    950726
【裁判案由】    給付信用卡消費款
【裁判全文】
臺灣臺北地方法院民事判決              95年度訴字第2897號
原      告  國泰世華商業銀行股份有限公司
法定代理人  甲○○
訴訟代理人  丁○○
被      告  乙○○
            戊○○
            丙○○
上列一人訴  己○○
訟代理人
上列當事人間請求返還信用卡消費貸款事件，本院於民國95年 6
月7日言詞辯論終結，判決如下：
    主      文
被告戊○○應給付原告新台幣伍拾陸萬捌仟肆佰肆拾柒元，及其
中本金新台幣伍拾貳萬伍仟肆佰拾柒元部分自民國九十五年二
月二十六日起至清償日止，按年息百分之十九點七計算之利息。
被告戊○○、乙○○、丙○○應連帶給付原告新台幣玖萬仟
佰捌拾元，及其中本金新台幣捌萬陸仟佰貳拾元部分自民國
九十五年二月二十六日起至清償日止，按年息百分之十九點七計
算之利息。
被告戊○○應負擔訴訟費用百分之八十六，其餘由被告戊○○、
乙○○、丙○○連帶負擔。
    事實及理由
一、按訴狀送達後，原告不得將原訴變更或追加，但請求之基礎
    事實同一，不在此限，民事訴訟法第255條第1項第2 款定有
    明文。所謂請求之基礎事實同一，係指變更或追加之訴與原
    訴之主張爭點有其共同性，各請求利益之主張在社會上可認
    為同一或關連，而就原請求之訴訟及證據資料，於審理繼續
    進行在相當程度範圍內具有同一性或一體性，得期待於後請
    求之審理予以利用，俾先後兩者請求在同一程序加以解決，
    避免重複審理，進而為統一解決紛爭者，即屬之。本件原告
    原僅對信用卡正、附卡持卡人被告戊○○、乙○○（起訴狀
    誤為林瓊華），基於信用卡契約及連帶保證法律關係提起本
    件訴訟，嗣追加被告戊○○之連帶保證人丙○○為被告，請
    求被告丙○○亦應予被告戊○○、乙○○負連帶給付之責，
    其請求基礎事實均係被告戊○○持信用卡消費未為清償，核
    屬同一，依上開說明，其追加於法尚無不合，應予准許，合
    先敘明。
二、按當事人得以合意定第一審管轄法院，但以關於由一定法律
    關係而生之訴訟為限，前項合意，應以文書為之，民事訴訟
    法第24條定有明文。本件依被告簽具與原告之信用卡使用契
    約第26條、簡易通信貸款約定書第13條約定，兩造合意以本
    院為本契約涉訟時之第一審管轄法院，是以原告向本院提起
    本件清償借款之訴，核無不合。又被告戊○○未於言詞辯論
    期日到場，核無民事訴訟法第386 條所列各款情形，爰依原
    告之聲請，由其一造辯論而為判決，合先敘明。
三、本件原告起訴主張：原告原名台灣第一信託投資股份有限公
    司（下稱第一信託），於民國87年7 月20日變更為匯通商業
    銀行，於91年6月3日更名為國泰商業銀行，國泰商業銀行於
    92 年6月26日與世華聯合商業銀行合併，國泰商業銀行為消
    滅銀行，世華聯合商業銀行為存續銀行，世華聯合商業銀行
    並於92年1 月27日更名為國泰世華商業銀行股份有限公司。
    而被告戊○○分別於如附表所示日期，與原告訂立信用卡使
    用契約，並依序領用如附表所示信用卡，依約被告就使用系
    爭信用卡所生之債務，負全部給付責任。被告戊○○領用上
    開信用卡後，即得於各特約商店記帳消費，依信用卡約定條
    款第14條及第15條約定，應於當期繳款截止日前向原告全部
    清償，或以循環信用方式繳付最低應繳金額，逾期清償者依
    信用卡約定條款第15、21、22條之約定，除喪失期限利益外
    ，應另給付原告按週年利率19.7﹪計算之利息。被告戊○○
    並邀同被告乙○○辦理如附表編號1至3所示附卡，依約正卡
    持卡人或附卡持卡人就各別使用信用卡所生應付帳款互負連
    帶清償責任。另被告戊○○亦於辦理如附表編號1所示信用
    卡時，邀同被告丙○○任連帶保證人。詎被告戊○○未依約
    按期繳付，迭經催告仍未依約清償，全部借款視為到期，計
    至95年2 月25日止，被告戊○○尚積欠如主文第一、二項所
    示之本金及利息，其中含附卡及被告丙○○連帶保證部分之
    欠款為如主文第二項所示，爰求命被告戊○○給付如主文第
    一項所示，被告戊○○、乙○○、丙○○連帶給付如主文第
    二項所示。
四、被告乙○○以：伊雖於如附表編號1 所示申請書及於如附表
    編號 2所示卡片簽收回條上簽名，但係第一信託之資料非被
    告之資料，伊看不出須負連帶之責，原告主張伊應連帶負擔
    伊前夫即被告戊○○之債務，依消費者保護法規定，並不合
    理，就原告所提出信用卡消費資料伊亦看不懂，且附卡業經
    伊剪掉，有附卡亦未開卡等語，資為抗辯。被告丙○○則以
    ：如附表編號1所示信用卡申請書上連帶保證人欄確由伊親
    簽，惟該卡號信用卡並無積欠消費款項，伊之保證責任於該
    卡停用後即應隨之消滅，其餘卡號信用卡所生消費款項，如
    由伊負連帶保證之責，即有欠公允；且被告戊○○持卡自普
    通卡轉為金卡，原告並未告知伊此變更事項，致伊無法行使
    終止保證契約之權利，原告猶對伊主張，顯有失公平及違反
    誠信、平等互惠原則，伊之連帶保證責任應亦無效等語置辯
    ，而均聲明請求駁回原告之訴。
五、原告主張被告戊○○領有如附表所示信用卡並持以消費，迄
    有如主文第一、二項所示欠款未為清償，而被告乙○○領有
    如附表所示之附卡，並經持卡消費。另被告戊○○亦於辦理
    如附表編號1所示信用卡時，邀同被告丙○○任連帶保證人
    等事實，業據原告提出財政部核准函、公司變更登記事項卡
    、債權明細查報表、信用卡申請書、信用卡約定條款、帳單
    、戶籍謄本、簽收回條、掛失補發紀錄、歷史消費明細、辦
    卡所附附件等件為證（見本院卷第7至15、22至23、36至74
    頁），被告乙○○、丙○○亦不爭執相關資料簽名之真正，
    而被告戊○○已於相當時期經合法通知，既不於言詞辯論期
    日場爭執，復不提出書狀答辯以供本院斟酌，依民事訴訟法
    第280條第3項準用第1項規定，視為自認，則原告之主張，
    自堪信為真實。是被告戊○○既未依約清償借款，自應負清
    償借款之責。惟被告乙○○、丙○○則以前詞置辯。是本件
    主要之爭點厥為被告乙○○為附卡持有人，是否應就正卡持
    卡人消費金額負連帶清償責任？被告丙○○就如附表編號3
    所示信用卡消費金額須否負連帶保證之責？
六、經查：
  (一)被告乙○○雖抗辯伊係於第一信託資料上簽名，且伊看不出
    須負連帶之責，原告主張並不合理，附卡業經伊剪掉，有附
    卡亦未開卡云云。然查：
    1.系爭信用卡約定條款及信用卡申請書背面之用卡須知，係
      原告為與不特定多數消費者訂立同類契約之用，所提出預
      先擬定之契約條款，並作為契約內容之全部而訂定之契約
      ，性質屬於定型化契約條款，然定型化契約條款僅在發生
      顯失公平之情形時，法律始定有種種調整兩造契約關係以
      彌補弱勢一方並達衡平之機制，或於該當法律規定之要件
      時，該部分約定無效（消費者保護法第11條至第17條、民
      法第247條之1參照），並非一旦使用定型化契約條款即生
      必對消費者明顯不利或違反誠信原則之結果，仍須就個案
      為具體審查，不可遽謂定型化契約條款當然等同不利消費
      者或違反誠信之契約。
    2.經參諸信用卡申請及核發之實際狀況，可知發卡銀行針對
      申請人決定是否核發信用卡及信用額度之多寡，主要因素
      在於正卡申請人個人信用情況之差異，倘發卡銀行對於正
      卡申請人為資力及信用能力之徵信後，認為正卡申請人符
      合信用標準而核發信用卡時，附卡持卡人在毋須經發卡銀
      行為信用狀況調查下，即可與正卡持卡人共用同一信用額
      度消費，並未因此即限制附卡持卡人之消費額度，且由正
      卡持卡人統一繳納款項，發卡銀行及正卡持卡人均承擔附
      卡持卡人事後可能因信用不足而無力償債之風險。又信用
      卡之法律關係，核屬委任及消費借貸之混合契約，非屬民
      生之必需行為，經濟能力不佳之消費者，對於是否申請信
      用正卡、或以擔任他人信用卡附卡持卡人之方式取得信用
      卡等問題，本即為消費者申請信用卡時所應審慎衡量之因
      素，且以目前申請信用卡之方便、核發信用卡之浮濫，消
      費者若不欲與他人負擔連帶責任，大可自己申請信用卡，
      若消費者依附於正卡持卡人之信用狀況，而申請附卡，並
      因之取得高於自己經濟能力之信用消費額度，就附卡持有
      人而言，亦不失為一種利益。雖此種利益，亦伴隨某種風
      險（也就是必須負擔正卡消費額度內債務之連帶清償責任
      ），附卡持有人既願意選擇擁有高於本身經濟能力之信用
      利益，則對於伴隨而來之風險，自亦應一併承擔，經兩相
      權衡，難認有何不利消費者或違反誠信之情事。
    3.本件正卡持有人即被告戊○○及被告乙○○於領用附表編
      號1至3信用卡附卡申請書時為夫妻關係，有系爭信用卡申
      請書及戶籍謄本在卷可稽（見本院卷第22、36、37頁），
      足認被告乙○○與戊○○之關係甚為密切，被告乙○○應
      較原告更為了解被告戊○○之消費習性及還款能力，且較
      有機會在發現被告戊○○消費狀況不正常或信用能力遽減
      時，則依系爭信用卡約定條款第24條約定隨時以書面通知
      原告以終止其與原告間之信用卡使用契約關係，俾隨時降
      低其承擔之風險，由此觀點而言，較諸原告於發卡徵信時
      ，僅對正卡持有人之信用狀況有所了解，實有程度上之差
      異。從而，原告利用定型化契約條款要求被告乙○○必須
      與正卡持有人即被告戊○○負連帶清償之責任，使原告得
      以調整渠對正卡持卡人即被告戊○○暨附卡持卡人即被告
      乙○○之風險控管，其間尚無因不當連結風險而致顯失公
      平之情，或有違誠信、互惠原則。
    4.又被告乙○○不爭執其簽名為真正之如附表編號 2所示附
      卡之簽收回條上（見本院卷第43頁），於附卡人簽名欄位
      即印有「亦為連帶保證人」，並無難以注意或辨識其存在
      之情形，顯見被告乙○○就其應負連帶保證之責，並無不
      知之理，足認本件信用卡約定條款第3條約定「且正卡持
      卡人或附卡持卡人就各別使用信用卡所應付帳款互負連帶
      清償責任。」，應有適用。且被告乙○○前於79年即申請
      系爭如附表編號1所示之信用卡，於81年、89年再為申請
      時，應已有充分之時間足以詳閱背面之所有用卡須知事項
      ，乃被告乙○○怠於審閱用卡須知條款內容，事後又以看
      不出條款內容記載有應負連帶保證之責而主張不構成契約
      內容，顯屬無據，尚無足採。至於被告原名為第一信託，
      嗣後變更銀行名稱或有合併情形，均無礙信用卡約定條款
      內容之一致性，被告乙○○辯稱其簽名資料為第一信託云
      云，亦難認其即毋庸負連帶保證之責。遑論被告乙○○迨
      至91年2 月3日時，仍持如附表編號3所示附卡消費，有歷
      史消費明細表可參（見本院卷第68頁），是其抗辯不明白
      原告所提出之消費明細資料、附卡已剪掉、有附卡未開卡
      云云，殊難憑採，其既未依上開第24條約定通知原告終止
      契約，自應就該正卡持卡人使用信用卡所生應付帳款負連
      帶清償責任。
  (二)被告丙○○固辯稱：如附表編號1所示信用卡並無積欠消費
    款項，其保證責任於該卡停用後即應隨之消滅，且被告戊○○持卡自普通卡轉為金卡，原告並未告知，致其無法行使終
    止保證契約之權利，原告猶對其主張，顯有失公平及違反誠
    信、平等互惠原則，其連帶保證責任應無效云云。惟查：
    1.系爭信用卡約定條款及信用卡申請書背面之用卡須知，不
      可遽謂定型化契約條款當然等同不利消費者或違反誠信之
      契約，已如前述。而被告丙○○為被告戊○○之友人，如
      非有相當情誼或信任，要無願為他人負擔連帶保證責任之
      理，其既願擔任連帶保證人，應已就被告戊○○之經濟能
      力有相當之了解，且足認被告丙○○較原告更為了解被告
      戊○○之消費習性及還款能力，揆諸上開說明（見上開(一)
      3.），縱認原告未通知被告丙○○關於被告戊○○之持卡
      業經由普通卡轉為金卡，其間尚無因不當連結風險而致顯
      失公平之情，或有違誠信、互惠原則之情事可言。
    2.又被告丙○○不爭執其簽名為真正之如附表編號1所示申
      請書，於連帶保證人簽名欄上即記載有「連帶保證人並同
      意於申請人（含附卡申請人）持有貴公司信用卡期間（包
      括繼續換卡後持卡期間）發生之一切債務負連帶保證責人
      」（見本院卷第36頁），亦無難以注意或辨識其存在之情
      形，顯見被告丙○○就於被告戊○○換卡後其亦應負連帶
      保證之責，並無不知之理，足認本件信用卡約定條款第24
      條約定「連帶保證人對於持卡人現在及將來向貴行所申請
      各種信用卡之正、附卡所產生之應付帳，均付連帶清償責
      任。持卡人年度換卡或掛失補發新卡者，亦同」，於本件
      應有適用。是被告丙○○抗辯其毋庸就換卡後之消費款項
      負連帶清償之責，殊無足取。
  (三)綜上所述，本件信用卡約定條款第3 條、第24條之約定，並
    無違反誠信原則、平等互惠原則，或對被告乙○○、丙○○
    有顯失公平之情形，且被告乙○○、丙○○亦無難以注意或
    辨識之情形存在，是該約款自屬有效。上訴人對於約款內容
    無異議，並簽署申請書，逕向原告申請核發信用卡附卡使用
    及簽名表示願負連帶保證之責，自應受該約款之拘束，是被
    告乙○○、丙○○就其等與被告戊○○使用信用卡正卡所生
    之簽帳款，自應負連帶清償之責。
七、從而，原告依消費借貸及連帶保證法律關係，請求被告戊○○給付如主文第一項所示之金額及利息；請求被告戊○○、
    乙○○、丙○○連帶給付如主文第二項所示之金額及利息，
    為有理由，應予准許。
八、兩造其餘之攻擊或防禦方法及未經援用之證據，經本院斟酌
    後，認為均不足以影響本判決之結果，自無逐一詳予論駁之
    必要，併此敘明。
據上論結，原告之訴為有理由，依民事訴訟法第385條第1項前段
、第78條、第85條第2項，判決如主文。
中    華    民    國    95    年    7    月    26     日
                  民事第三庭    法  官  黃莉雲
以上正本係照原本作成
如對本判決上訴，須於判決送達後20日內向本院提出上訴狀
中    華    民    國    95    年    7    月    26     日
                                書記官  李承翰


司法院資訊處製作；財團法人民間司法改革基金會備份。
